臺灣臺中地方法院民事判決
110年度中簡字第1956號
原      告  賴榆潔  
被      告  葉本源  

            賴國民  
            賴慶安  

上列當事人間損害賠償事件，於民國110年10月13日言詞辯論終
結，判決如下：
　　主      文
原告之訴駁回。
訴訟費用由原告負擔。
    事實及理由
壹、程序方面：
　　按訴狀送達後，原告不得將原訴變更或追加他訴。但被告同
    意者，不在此限，又被告於訴之變更或追加無異議，而為本
    案之言詞辯論者，視為同意變更或追加，民事訴訟法第255
    條第1項第1款、第2項分別定有明文。經查，本件原告起訴
    時原主張依民法第249條第3款之規定為請求權基礎，嗣於本
    院民國110年9月15日言詞辯論期日具狀追加依不當得利、侵
    權行為及民法第245條之1等法律關係加以請求，被告均於前
    開言詞辯論期日到庭，就原告上開變更並無異議，而為本案
    之言詞辯論，均視為同意原告上開追加等情，亦經記明筆錄
    在卷，依首揭法條規定，即無不合，應予准許。
貳、實體方面：
一、原告主張：原告於110年1月11日經被告賴國民、賴慶安（以
    下分稱賴國民、賴慶安）居間介紹，欲向被告葉本源（下稱
    葉本源，與賴國民、賴慶安合稱被告）承租坐落臺中市○○區
    ○○路0段00○00號土地（下稱系爭土地），以做為法德宮遷移
    後之新址使用，兩造當日即在系爭土地旁徵得葉本源同意，
    惟因法德宮主持即證人李嘉添（下稱李嘉添）未帶現金，而
    由賴國民先代付新臺幣（下同）5,000元給葉本源以作為租
    賃系爭土地之定金，嗣後原告再給付5,000元予賴國民收執
    。雙方協議既定，李嘉添隨即於同年1月12日雇請工人前往
    系爭土地整平清除雜草、樹木及垃圾，並雇用怪手機械到場
    整地，且由葉本源在現場指揮清除事宜，而於同年1月19日
    完成系爭土地之整地工程。原告因雇用7名工人整地8日共計
    支出工資84,000元。原告乃於同年1月13日將法德宮遷移事
    項以網路公告各信徒週知，另於同年1月20日在法德宮貼示
    遷移事項，然被告卻於同年1月20日表示原告等人不得進入
    系爭土地進行下階段工程，更表示契約無效，要收回土地作
    為其他用途，被告無故片面毀約，顯因可歸責於被告之事由
    致系爭契約不能履行，原告得依民法第249條第3款請求被告
    加倍返還原告支出之工資及定金共計178,000元（計算式：
    （84,000元＋5,000元）×2＝178,000元），爰依不當得利、侵
    權行為、民法第249條第3款、第245條之1之規定提起本件訴
    訟等語。並聲明：被告應連帶給付原告178,000元，及自110
    年1月20日起至清償日止，按年息5％計算之利息。
二、被告部分：　　
㈠、葉本源則以：伊未將系爭土地出租給原告，原告前往系爭土
    地整地之事伊亦於事後才知悉。況伊是基督徒，原告要租地
    建宮廟之前並未告訴伊，村里的人也不同意系爭土地做宮廟
    使用。更何況，伊當初僅表示願出租租系爭土地上之貨櫃屋
    及貨櫃屋後面一點的空地。本件多僅在議約磋商階段，雙方
    意思尚未合致，契約根本尚未成立，且李嘉添方為實際到場
    並表示承租意願之人，原告也僅代李嘉添給付5,000元予賴
    國民，並非承租契約磋商之當事人，故本件原告並非適格之
    當事人，無權向被告有所主張，伊也從未收到該5,000元定
    金，縱賴國民曾收到前開款項，但賴國民僅為居間介紹者，
    無從代理伊處理任何事務，故原告主張因給付定金，兩造間
    成立契約，實無理由。另原告尚主張因此事件之發生，造成
    法德宮及李嘉添名譽受損，則契約當事人究係原告、李嘉添
    或是法德宮？兩造間連契約當事人係何人都尚未確定，遑論
    成立契約，又本件除契約當事人尚未確定外，確認所有權歸
    屬、租用範圍、租地用途、租賃期間、租金數額等租約必要
    之點也尚未論及，嚴格來說連契約磋商階段都不構成。此外
    ，伊並系爭土地之所有權人，僅有系爭土地之使用權，系爭
    土地之實際所有權人應為財政部國有財產署，伊無權出租系
    爭土地予原告等語，資為抗辯。
㈡、賴慶安則以：對方原跟伊妹妹承租土地，契約到期要搬遷，
    而向伊表示租不到地，伊才約賴國民來家裡泡茶，請賴國民
    幫忙找看看是否有土地要出租，伊只是好心幫忙，也沒有拿
    介紹費，原本伊也不知道要做宮廟，本來只有要租貨櫃屋而
    已等語，資為抗辯。
㈢、賴國民則以：賴慶安約伊前往泡茶，請伊幫忙找是否有土地
    要出租，葉本源說住在系爭土地的人要離開，但貨櫃還在，
    伊就說可以先幫忙，當時尚未簽約，內容尚未實際談好，本
    來是李嘉添要租貨櫃屋及一點空地放東西，定金5,000元是
    伊先拿給葉本源，後來原告才將定金5,000元給伊。伊還向
    原告等表表示慢一點再來整地，更請對方將鑰匙還給伊，伊
    也歸還金5,000元。對方亂用及砍樹，伊就歸還5,000等語，
    資為抗辯。
三、法院之判斷：
㈠、原告主張於110年1月11日，經由賴國民、賴慶安居間介紹，
    欲向葉本源承租系爭土地，並先給付葉本源給付定金5,000
    元，更自同年1月12日雇請工人整平系爭土地，於同年1月19
    日完成整地工程，共支出工資84,000元等情，固據提出損害
    賠償請求一覽表、照片19張等件為證，然均為被告所否認，
    並分別以前揭事由抗辯。則本院所須審酌者為：原告主張依
    民法第249條第3款、第245條之1、不當得利、侵權行為等規
    定，請求被告連帶給付原告178,000元，及自110年1月20日
    起至清償日止，按年息5％計算之利息，有無理由？茲說明如
    后。
㈡、按民事訴訟如係由原告主張權利者，應先由原告負舉證之責
    ，若原告先不能舉證，以證實自己主張之事實為真實，則被
    告就其抗辯事實即令不能舉證，或其所舉證據尚有疵累，亦
    應駁回原告之請求（最高法院17年度上字第917 號判例意旨
    參照）；次按請求履行債務之訴，除被告自認原告所主張債
    權發生原因之事實外，應先由原告就其主張此項事實，負舉
    證之責任，必須證明其為真實後，被告於其抗辯事實，始應
    負證明之責任，此為舉證責任分擔之原則（最高法院43年臺
    上字第377號判例意旨參照）。復按主張不當得利請求權存
    在之當事人，對於不當得利請求權之成立要件應負舉證責任
    ，即應證明他方係無法律上之原因而受利益，致其受有損害
    。如受利益人係因其給付而得利時，所謂無法律上之原因，
    即指其給付欠缺給付之目的，故主張該項不當得利請求權存
    在之當事人，自應舉證證明其欠缺給付之目的，始符舉證責
    任分配之原則，最高法院99年度台上字第2019號、103年台
    上字第2198號民事裁判要旨可參。再按民法第184條第1項前
    項規定侵權行為以故意或過失不法侵害他人之權利為成立要
    件，故主張對造應負侵權行為責任者，應就對造之有故意或
    過失負舉證責任；依民法第184條第1項前段規定，侵權行為
    之成立，須行為人因故意過失不法侵害他人權利，亦即行為
    人須具備歸責性、違法性，並不法行為與損害間有因果關係
    ，始能成立，且主張侵權行為損害賠償請求權之人，對於侵
    權行為之成立要件應負舉證責任。(最高法院58年台上字第1
    421號判例及最高法院100年度台上字第328號民事判決要旨
    參照）。本件原告主張依民法第249條第3款、第245條之1、
    不當得利、侵權行為等法律關係請求被告連帶返還上開款項
    ，既均為被告所否認，原告自應就其為租賃契約之當事人、
    被告有債務不履行之情事、不當得利、侵權行為請求權等成
    立要件分別負舉證責任。
㈢、原告就其與葉國源就系爭土地已成立租賃契約乙節，請求傳
    訊證人李嘉添、李恩煌到庭做證，經證人本嘉添、李恩煌均
    於110年9月15日到庭，經本院隔離訊問後，分別具結證述如
    下：
１、證人李嘉添部分：
　　「（法官問：證人認識原告？如何認識？）認識，我是法德
    宮的宮主，原告是在法德宮義工幫忙的人，法德宮要遷址，
    原告要出錢及出地讓法德宮遷移。（法官問：證人所知原告
    要出錢租地讓法德宮遷址，與被告發生何事？）第一時間葉
    本源先生有說，時間忘記了，大約今年過年左右，賴慶安及
    賴國民帶我去跟葉本源先生租地，葉本源跟我有說如果租地
    滿5年，他就將土地一半送給我，賴慶安先生聽到就跟賴國
    民說條件這麼好，看看有沒有利潤，賴國民及賴慶安每天到
    我家找我，找我快去整地，我與李恩煌及帶一些工人到現場
    整地，整好，賴慶安就叫賴國民拿5,000元還我，說地不租
    給我，後來葉本源先生表示說他不是不願意租，是賴國民及
    賴慶安不租給我，賴國民去找賴慶安找我兒子，賴國民及賴
    慶安跟我兒子說這個地要自己用，不租給我。（法官問：整
    地時間多久？）我及我兒子自己去整地之外，還有請別人，
     錢大約10萬元，錢是原告出的，我兒子有找臨時工。後來
    賴慶安還我的5,000元我有收起來。（法官問：提示本院卷
    宗第25頁予證人李嘉添，有看過此表？）我沒有看過，但是
    我知道表上面表的人是去整地的工人，應該是原告做的表。
      租地條件每月新台幣5,000 元，葉本源有說可以繼續租地
    ，滿5年一半的地可以送給我，我有答應，我認為最基本的
    租期就是5年，我給5,000元就是第一個月的租金。（法官問
    ：現場除了證人、賴國民、賴慶安及葉本源之外，還有其他
    的人在場？）還有李恩煌在場。」等語。
２、證人李恩煌部分：「（法官：證人知道法德宮有與被告發生
    一些租地的爭議？證人有參與？情形為何？）知道，也有參
    與。法德宮要搬遷，賴國民及賴慶安跟原告及證人李嘉添說
    他們那裡有位置，叫我們搬去葉本源的地，原告有發群組預
    計幾號要搬遷，以5,000元跟葉本源租地給我父親建法德宮
    ，租地時間多久我不知道，原告及李嘉添叫我去找人去整 
    地，整地好幾天，但是實際時間忘記了。整完地，後來賴國
    民來我家找我爸爸，說地不租給我們，我就跟原告及一位朋
    友去找地主葉本源，找了好幾趟，後來葉本源就告我們，說
    我們妨害自由，就說我們也沒有寫合約，好像是說他們自己
    地要拿去用，過程都有錄音。（法官問：找租地時，證人李
    恩煌有無在場？）我有在場，但是我在現場走來走去，所以
    只知道有租地，但是時間不確定。（法官問：證人李恩煌找
    誰去整地？）我有找我朋友，一天1,500 元，其他的工人多
    少錢，我不知道。（法官問：提示本院卷宗第25頁予證人李
    恩煌，證人有看過此表？）有。要來作證之前，我有看過。
     此表不是我做的，上面所寫的人我認識，那些人有的人是
    我 的朋友，那些人都是有去幫忙整地的人。（證人朋友幫
    忙整地，如何將錢給整地的朋友？）都是由原告支付。」等
    語。
３、依前開證人之證詞可知，李嘉添為法德宮之宮主，原告則在
    法德宮擔任義工，因法德宮需尋覓土地遷址，才透過賴慶安
    、賴國民介紹欲向葉本源承租爭土地。而李嘉添及李恩煌就
    究係李嘉添或原告要向被告租地乙情，兩人證詞並不一致，
    惟李恩煌復證稱當日雖有到場，但在現場走來走去，只知道
    有租地之事，顯見李恩煌就系爭土地租賃當事人或條件等事
    宜並非全然知悉，應認李嘉添證稱係其要向葉本源承租系爭
    土地，並與葉本源商議承租條件乙情較為可信；參以依原告
    提出之錄音譯文中亦多為李嘉添或李恩煌與葉本源或賴國民
    爭論系爭土地是否承租事宜，而原告僅出言一兩句幫腔等情
    ，暨李嘉添一再證稱葉本源曾表示若伊承租滿5年，也願意
    將系爭土地一半權利送給李嘉添，益徵李嘉添才是要向葉本
    源承租土地及洽商承租條件之當事人，原告僅要幫忙李嘉添
    支付租金等金錢，卻非本件租賃契約之當事人無訛。
４、依民法第245條之1及第249條第3款之規定可知，得行使第245
    條之1之損害賠償請求權或第249條第3款之定金加倍返還請
    求權之人，均為契約之當事人，然原告並非系爭土地租賃契
    約之當事人，業經本院認定如前，則原告自不得向葉本源行
    使前開權利；再者，賴國民、賴慶安僅為介紹人，也顯非系
    爭土地租賃契約之當事人，更非前揭法條所規定應負損害賠
    償或返還定金之人，則原告依前開法條規定向被告請求連帶
    賠償，依法即無理由。
㈣、原告另主張依不當得利規定請求被告賠償前開金額，雖提出
    損害賠償請求一覽表為證，惟前開單據僅原告單方面製作提
    出，且依前開證人之證詞亦可窺知，證人雖曾前往系爭土地
    整地，但於出庭作證前並未見過上表，則原告並非實際參與
    整地之人，如何可以作出該表單，且表單上亦均無任何簽收
    記錄，則原告是否確有支出前開84,000元之金額，已非無疑
    。又不當得利所稱之「無法律上之原因」，係指欠缺給付目
    的而言，如給付係為一定目的而對他人之財產有所增益，此
    種給付目的通常係基於當事人間之合意，在客觀上即為給付
    行為之原因，是當事人間之給付若本於其等間之合意而為之
    ，即難謂其給付為無法律上之原因。再查，依前開證人之證
    述亦可知，證人找其他人前往系爭土地整地乃為供法德宮使
    用，則該整地工人之費用，自應由法德宮支付，原告因擔任
    法德宮之義工，而願為法德宮支付該等費用，則其支付及受
    益之對象則均為法德宮或身為法德宮宮主之李嘉添，而非被
    告，此另由李嘉添亦自承已由其收回賴慶安所返還之5,000
    元亦可明。此外，原告除未能證明其受有178,000元之損害
    外，更迄未能舉舉證明被告因此也享有178,000元之利益，
    難認原告就被告具有不當得利請求權之成立要件已盡舉證之
    責，則原告依不當得利規定請求被告賠償前開費用，依法亦
    無理由。
㈤、原告再依侵權行為之規定請求被告連帶賠償前開金額，然卻
    未能明確說明被告有何故意、過失之不法行為侵權原告何種
    權利之情事；復觀諸原告所主張之前揭事實，本件乃屬兩造
    間就系爭土地承租所生之契約糾紛，亦難因此即遽認被告有
    故意以背於善良風俗之方法，加損害於原告之行為存在。則
    原告既未能舉證證明前開侵權行為成立之要件確實存在，原
    告依侵權行為之規定請求被告連帶負損害賠償責任，依法也
    無理由
四、綜上所述，原告依民法第249條第3款、第245條之1、不當得
    利、侵權行為等規定，請求被告連帶給付原告178,000元，
    及自110年1月20日起至清償日止，按年息5％計算之利息，依
    法均無理由，應予駁回。
五、本件事證已臻明確，兩造其餘攻擊防禦方法及證據，經審酌
    後核與判決之結果不生影響，爰不一一論列，併此敘明。
六、訴訟費用負擔之依據：民事訴訟法第78條 。
中　　華　　民　　國　　110 　年　　11　　月　　17　　日
                  臺灣臺中地方法院臺中簡易庭
                                  法　官　林士傑
以上為正本係照原本作成。
如不服本判決，應於送達後20日內，向本院提出上訴狀並表明上
訴理由，如於本判決宣示後送達前提起上訴者，應於判決送達後
20日內補提上訴理由書（須附繕本）。如委任律師提起上訴者，
應一併繳納上訴審裁判費。
中　　華　　民　　國　　110 　年　　11　　月　　17　　日
                                  書記官  楊均謙